【裁判字號】    97,消債更,875
【裁判日期】    971125
【裁判案由】    聲請更生程序
【裁判全文】
臺灣高雄地方法院民事裁定           97年度消債更字第875號
聲  請  人
即債 務 人  蔡侑蓁原名蔡小.
                      3陳明.
上當事人因消費者債務清理事件聲請更生，本院裁定如下：
    主  文
聲請人即債務人蔡侑蓁自民國九十七年十一月二十六日下午四時
起開始更生程序。
命司法事務官進行本件更生程序。
    理  由
一、聲請意旨略以：聲請人即債務人蔡侑蓁前向附表所示之金融
    機構辦理消費借款，積欠無擔保債務合計新臺幣（下同）
    72萬5,859 元。因無法依約清償，前與附表各債權銀行達成
    分期還款協議，同意自民國95年6 月起，分80期利率12.88
    ％之方式，按月償還1 萬6,669 元至全部清償為止。惟聲請
    人協商時月薪平均1 萬8,000 元，已入不敷出，近來又因懷
    孕身體不適，患有先兆性流產，向公司請假1 個月全無收入
    ，另目前居住處所係因工作需要而以每月8,000 元租用，是
    欲按月支付上開協議款項，實有困難。經持續繳款至97年初
    ，終因負擔沈重而毀諾，並非有意避債。聲請人因客觀收入
    不足，無力償還，於聲請更生前，經納入包括附表編號一華
    南銀行之全體債權人，向最大債權銀行即中國信託商業銀行
    申請前置協商，遭以前曾參與協商成立為由而退件，聲請人
    既已不能清償，又無法協商，爰聲請准予更生等語。
二、按「債務人不能清償債務或有不能清償之虞者，得依本條例
    所定更生或清算程序，清理其債務」，消費者債務清理條例
    第3 條定有明文。蓋經濟上陷於困境之消費者，既已無力償
    債，如任其情勢惡化，自謀出路，債權人終或仍無法受償，
    且恐怕衍生更大之社會問題，法律上自不得不謀求妥適解決
    之道。故上開條文所謂「不能清償或有不能清償之虞」，自
    應綜合債務人之財產、信用、收支及所負全部債務等狀況，
    評估其負債是否大於資產，已無償債能力，或即使仍得勉力
    清償，但是否因而難以支應維持基本生活所需之必要性支出
    ，或因此生活將長期陷入窘境，而有不能清償之虞等情，為
    其判斷之準據。至債務人前雖曾參與協商成立，但如全體債
    權人已生變動，因債務人還款能力之評估已有不同，並為全
    體債權人得公平受償之考量，依消費者債務清理條例第151
    條第1 項之規定，債務人仍應踐行前置協商程序，即提出債
    權人清冊，以書面向最大債權之金融機構請求協商債務清償
    方案，並表明共同協商之意旨。如雙方仍不能達成協商，或
    有同條例第153 條明定逾期不開始協商或協商不成立等情形
    ，債務人始得逕向法院聲請更生或清算。則此時關於更生或
    清算准駁所由判斷之基礎前提事實既有不同，同條例第15 1
    條第5 項但書所定債務人依已「成立」之協商條件履行顯有
    重大困難，是否因不可歸責於債務人之事由所致一情，即非
    法院應予審酌之要件事實，合先敘明。
三、經查：
（一）本件聲請人依金融主管機關協調成立之中華民國銀行公會
      會員辦理消費金融案件無擔保債務協商機制，於95年間與
      附表所示之債權人達成分期還款協議，同意自95年6 月起
      ，分80期利率12.88 ％之方式，按月償還1 萬6,669 元。
      嗣於97年初即未依約履行，目前仍積欠如附表所示之債權
      銀行合計72萬5,859 元。嗣於聲請更生前，向最大債權銀
      行提出全體債權人清冊，以書面申請前置協商，惟遭前已
      成立協商而退件等情，有協議書、無擔保債務還款計劃書
      、第一銀行活期存摺、前置協商退件通知函及財團法人金
      融聯合徵信中心當事人查詢個人資料（信用報告）回覆書
      附卷可憑，堪認上情屬實。
（二）依聲請人陳報，目前係任職飛信半導體股份有限公司（下
      稱飛信公司）擔任作業員一職，每月收入約1 萬8,000 元
      等語。觀之卷附95、96年度財政部高雄市國稅局綜合所得
      稅各類所得資料清單及勞工保險被保險人投保資料表，聲
      請人96年5 月1 日在飛信公司投保，95年年所得總計21萬
      2,558 元，平均每月所得約1 萬7,713 元；96年年所得21
      萬2,956 元，平均每月所得約1 萬7,746 元，與聲請人所
      述相合，信為真實。此外，聲請人僅有1997年份之汽車1
      輛，別無恆產，此有財政部高雄市國稅局財產歸屬資料清
      單在卷足據。則聲請人財產及資力狀況顯屬不佳，可以認
      定。
（三）另聲請人必要支出方面，其陳稱每月膳食支出約4,500 元
      ，其他紅白帖、醫療費、水電、郵費、交通及家庭維護等
      日常生活必要支出每月約2,500 元一節，依目前社會經濟
      現況並參酌行政院主計處公布每人每月最低生活費用1 萬
      991 元，所陳尚屬合情，認係必要支出。至於聲請人陳報
      目前居住房屋係向他人承租，每月須繳納租金8000元一情
      ，雖提出房屋租賃契約1 份為憑（見臺東地方法院97年度
      消債更字第35號卷第47-49 頁）。惟觀之該租賃契約內容
      ，締約時間為96年10月1 日，租期僅有1 年，與聲請人工
      作狀況並非吻合，已有可疑。且第2 條有關租期之起迄日
      僅有年月，而無確切日期，日期塗改未有蓋印確認更正，
      又該租約竟未記載租賃之標的即房屋所在地址，殊背於一
      般房屋租賃締約常態。實際上，該房屋出資人蔡忠平為聲
      請人之胞兄，此觀之聲請人之戶籍資料即明。而手足至親
      ，異地謀職，聲請人資力狀況亦屬不佳，則有無按月付租
      與自己胞兄，已屬可疑，加以本而聲請人提出之租賃契約
      約既存有上開明顯之瑕疵，本院自不能認定聲請人每月另
      有8,000 元之租金支出，是聲請人此部分主張不可採信。
（三）依上核計，如以聲請人每月收入1 萬8,000 元為計算基礎
      ，扣除上開膳食、日常生活雜支等各項必要支出，所餘款
      項為1 萬1,000 元（計算式：00000 －0000＝11000） ，
      本難以支付1 萬6,669 元之原協議償還款項。且聲請人目
      前懷有身孕，但身體狀況不佳，有先兆性流產之問題，亦
      有97年7 月13日馨惠馨醫院診斷證明書附卷可參。綜此而
      論，聲請人表示已不能清償債務，非有意避債等語，自有
      所憑。
四、末按「法院開始更生程序之裁定，應載明其年、月、日、時
    ，並即時發生效力。」、「法院裁定開始更生或清算程序後
    ，得命司法事務官進行更生或清算程序，必要時得選任律師
    、會計師或其他適當之自然人或法人一人為監督人或管理人
    。」消費者債務清理條例第45條第1 項、第16條第1 項分別
    定有明文。本件依聲請人目前收入及財產狀況，有不能清償
    債務之情，有如上述。此外，亦查無聲請人有消費者債務清
    理條例第46條各款所定駁回更生聲請等事由，有本院民事紀
    錄科查詢表及臺灣高等法院被告前案紀錄表在卷可憑。且聲
    請人既非從事營業活動而屬受薪之消費者，所負無擔保或無
    優先權之債務總額亦未逾1,200 萬元。聲請人既已不能清償
    債務，經依前置協商程序，納入前未參與協商之華南銀行為
    全體債權人，以書面申請前置協商，詎遭退件，無從另行協
    商，從而，本件聲請人聲請更生，洵屬有據，應予准許，爰
    命司法事務官進行本件更生程序。
五、依消費者債務清理條例第11條第1 項、第45條第1 項、第16
    條第1 項，裁定如主文。
中    華    民    國    97    年    11    月    25    日
                  民事第四庭  法  官  李嘉益
以上證明與原本無異。
本裁定已於97年11月26日下午4時公告。
本件不得抗告。
中    華    民    國    97    年    11    月    26    日
                              書記官  王美玲
附表：債權人清冊
┌──┬────────┬────────┬───────┐
│編號│債權人          │金額（新臺幣）  │  種     類   │
├──┼────────┼────────┼───────┤
│ 一 │華南銀行        │1萬3,000元      │信貸          │
├──┼────────┼────────┼───────┤
│ 二 │萬泰銀行        │7萬7,363元      │信貸、信用卡  │
├──┼────────┼────────┼───────┤
│ 三 │中國信託商業銀行│30萬5,108元     │現金卡、信用卡│
│    │                │                │信貸          │
├──┼────────┼────────┼───────┤
│ 四 │國泰世華銀行    │4萬9,543元      │信用卡        │
├──┼────────┼────────┼───────┤
│ 五 │新光銀行        │2萬1,379元      │信用卡        │
├──┼────────┼────────┼───────┤
│ 六 │聯邦銀行        │3萬4,178元      │信用卡        │
├──┼────────┼────────┼───────┤
│ 七 │台新銀行        │17萬1,000元     │現金卡        │
├──┼────────┼────────┼───────┤
│ 八 │大眾銀行        │1萬5,000元      │現金卡        │
├──┼────────┼────────┼───────┤
│ 九 │遠東銀行        │3萬9,288元      │信用卡        │
├──┴────────┼────────┼───────┤
│ 合       計          │72萬5,859元     │              │
└───────────┴────────┴───────┘


司法院資訊處製作；財團法人民間司法改革基金會備份。
